【裁判字號】    92,自,199
【裁判日期】    920822
【裁判案由】    背信等
【裁判全文】
臺灣臺北地方法院刑事判決                     九十二年度自字第一九九號
    自  訴  人  甲○○
    被      告  乙○○  男  六.
                戊○○  男  四.
                庚○○  男  三.
                己○○  男  三.
                丁○○  男  二.
右列被告等因背信等案件，經自訴人提起自訴，本院判決如左：
    主      文
乙○○、戊○○、庚○○、己○○、丁○○均無罪。
    理      由
一、自訴意旨略以：被告乙○○、戊○○、庚○○、己○○、丁○○分別為北都汽車
    股份有限公司（下簡稱北都公司）之董事長、總經理、敦化營業所所長、課長及
    業務代表，於民國九十年二月中旬，由被告丁○○在臺北市○○路○段二號一樓
    敦化營業所向自訴人推銷豐田牌紅色ＣＡＭＲＹ─ＬＥ型自用小客車，自訴人曾
    言明要購買
    （一）被告乙○○、戊○○、庚○○、己○○、丁○○竟基於共同犯意之聯絡，
          給付該型
    （二）九十年二月十五日自訴人購買該車時，被告丁○○曾向自訴人言明：「因
          自訴人向臺北銀行建國分行請領之甲存支票尚未核准，遂要求自訴人及保
          證人丙○○共同簽發六十萬元之本票以為擔保，嗣自訴人開出該張支票時
          ，即返還本票予自訴人」。然而自訴人其後開出支票時，被告竟拒絕返還
          該本票，認被告等於九十年二月十五日侵占自訴人之六十萬元。
    （三）因自訴人發現被告等並未依約給付
          期付款僅支付乙期後，將其餘價金提存在鈞院，依理，自訴人已清償所有
          債務，殊料，被告等竟基於共同妨害自訴人名譽之犯意聯絡，提示該等分
          期付款之支票，因存款不足而退票，致使被告名譽受損，認被告等有刑法
          第三百十三條妨害信用之罪嫌云云。
二、按犯罪事實應依證據認定之，無證據不得推定其犯罪事實，刑事訴訟法第一百五
    十四條定有明文。又所謂認定犯罪事實之證據，係指足以認定被告確有犯罪行為
    之積極證據而言，如未發現相當證據，或證據不足以證明，自不能以推測或擬制
    之方法，以為裁判基礎，最高法院四十年台上字第八六號著有判例可稽。又「無
    辜之推定」乃刑事司法程序上之基本原則，此種原則表現在刑事案件中，只是另
    一種形式表示負擔之法則。易言之，刑事案件之追訴，必須提出證據（舉證負擔
    ），並需說服至無合理懷疑之地步（證明負擔），始能謂被告有罪。又此處所謂
    「合理的懷疑」是指在一切證據經過全部的比較或考慮後，審理事實的法官本於
    道義良知，對於該項證據有可以說出理由來的懷疑，此時對於追訴之事實，便不
    能信以為真，便應對被告作出無罪之判決。又該項無「合理懷疑」（證明之負擔
    ）應到達何種程度，一般原則上應依民事訴訟與刑事訴訟的分別，而有不同之要
    求，以淺顯易懂之概念而言，前者（民事訴訟）乃錢債細故，後者（刑事訴訟）
    係人命關天。對於刑事案件之被告，用有罪之判決剝奪其生命、自由和名譽等法
    益，顯應需要更為嚴謹之法則，甚至罪刑越重者，應該要求說服（無合理懷疑）
    之程度也越高。在許多民事案件之判例上，除了證據優勢（ＰＲＥＰＯＮＤＥＲ
    ＡＮＣＥ）法則以外，還要有更進而有明白、強而有力、足使人信服之證據，刑
    事上應比前開要求更高，始得對被告為有罪之判決。最高法院八十八年台上字第
    九五四號判決亦認「認定犯罪事實所憑之證據，雖不以直接證據為限，間接證據
    亦包括在內，然而無論直接證據或間接證據，其為訴訟上之證明，須於通常一般
    人均不致有所懷疑，而得確信為真實之程度者，始得據為有罪之認定，倘其證明
    尚未到達此一程度，而有合理之懷疑存在時，即難遽採為不利被告之認定」，即
    採此一見解。
三、自訴人認被告乙○○、戊○○、庚○○、己○○、丁○○犯有刑法第三百四十二
    條第一項背信、第三百三十五條第一項侵占及第三百十三條妨害信用罪等罪嫌，
    無非係以存證信函、訂購合約書、汽車行照、本票、台北銀行建國分行通知書、
    臺灣士林地方法院民事裁定、本院提存書等為其主要論據，訊據被告乙○○、戊○○、庚○○、己○○、丁○○均堅詞否認有何背信、侵占及妨害信用之犯行，
    共同辯稱略以：（一）自訴人係向被告任職之北都公司買賣汽車，與被告間並無
    任何委任關係，自不符合背信之構成要件：（二）又北都公司與自訴人間，因分
    期付款購買車輛，雙方曾簽訂動產擔保交易附條件買賣契約書，並經臺北市監理
    處設定登記在案，契約明定該買賣標的物為新臺幣（下同）九十九萬九千元，應
    付頭期款為三十九萬九千元，分期價款為六十萬元，約定年利率為零，分期價款
    及分期價差為六十萬元，自九十年三月二十八日至九十一年九月二十八止，每二
    月一期，每期六萬元，因自訴人自第二期起即因存款不足而退票，屢經催索，均
    置之不理，依約自訴人喪失期限利益，視為債務全部到期，北都公司即依約定聲
    請本票裁定，自無侵占問題；（三）本件買賣，於九十年二月間成立時，北都公
    司即將自訴人所開立之十張分期付款支票轉讓與中國農民銀行基隆分行辦理融資
    貼現，北都公司早已不是占有票據之人，自訴人遲至九十年五月底始聲請假處分
    ，當時票據之執票人係中國農民銀行基隆分行，自不受假處分限制，該銀行提示
    支票因拒絕付款而退票，係因自訴人不明瞭假處分之效力及自身存款不足所致，
    當非被告有何妨害信用之行為等語。經查：
    （一）背信罪部分：
          刑法第三百四十二條之背信罪，需以行為人處理他人事務為前提。自訴人
          指訴九十年二月間向北都公司購車，曾指明要購買
          份出廠之汽車，此有訂定購合約書在卷可參，被告等亦坦認此節事實，足
          徵，自訴人與北都公司間有汽車買賣之法律關係存在，而被告係北都公司
          之履行輔助人（如被告丁○○）或法定代理人（如被告乙○○），與自訴
          人間尚無何法律關係存在，自無所謂背信之問題。縱然，北都公司未依約
          給付
          出廠年份之約定構成違約為真時，亦係自訴人如何依照民法第三百五十四
          條以下主張瑕疵擔保請求權之民事糾葛問題。從而，被告等人既與自訴人
          間無何委任處理事務之事實，自難認被告等有何背信之行為。
    （二）侵占罪部分：
          １、刑法第三百三十五條之侵占罪，需以行為人對於自己持有他人之物，
              本無處分權限，而不法實行其所有權內容之行為，倘若行為人並無因
              法律上或契約上之原因持有他人之物，自不成立侵占罪。而自訴人主
              張被告等侵占伊之六十萬元，無非因為自訴人認為其應伊約給付之價
              金已經提存，依理已清償完畢，被告竟然無視此項事實，提示自訴人
              開立分期付款之支票退票後，復對自訴人及保證人丙○○共同開立之
              本票聲請本票裁定之故。然而，該六十萬元係自訴人依買賣契約應給
              付之價金，因自訴人當時未能付現，方開立本票及支票作為六十萬元
              價金債務之擔保，職此之故，自訴人開立本票及支票之初，係作為債
              務之擔保，並無要保留該支票及本票所有權之意思，從而，不論自訴
              人給付的是本票或支票，當自訴人將本票或支票給付給北都公司時，
              北都公司即取得該支票之占有，此時，北都公司係基於買賣契約「為
              自己的清償利益」而取得該支票或本票，其對支票及本票均有處理之
              權限，北都公司並非「持有他人之物」，被告亦無侵占之可能。
          ２、至於自訴人主張當時被告丁○○曾應允伊開立支票後要返還本票乙事
              ，表示有證人丙○○可資為證。然經傳喚自訴人提出之證人丙○○到
              庭證稱：「（你在簽字之前被告林如何告訴你？）當時我擔保時，他
              說要我是保證人帶權狀去，後來他又要我簽這張本票，簽本票的原因
              是自訴人甲存的支票來不及領出來，所以叫我簽這一張。等自訴人的
              支票出來後，這張本票就會還給自訴人。（當時有無告訴你每張支票
              付完後本票就會退還？）當時沒有說。我只記得自訴人的甲存支票來
              不及領出來，所以才簽這張本票。（在你聽到被告說支票會退還時，
              是在購買第一部車的時間，或是購買第二部車的時間？）兩部車都有
              講。（被告兩部車購買的時間為何？）第一部車購買的時間忘記了，
              但是第一部車與第二部車的購買時間相距約一個月。（購買第一部車
              對保時也是根你說是自訴人的甲存支票來不及領出所以簽本票？）購
              買第一部車並沒有因為自訴人來不及領甲存支票而簽本票，是在購買
              第二部車時，在他們的營業所內有告訴我這樣的話．．．」云云（見
              本院九十二年七月十八日審理筆錄），由上證言可知，證人丙○○忽
              稱「自訴人向北都公司購買兩部車子時，被告丁○○表示當自訴人開
              具支票時，即願意將本票返還自訴人」；復稱：「我只記得自訴人甲
              存支票來不及領出來，所以才簽這張支票」；又稱「等自訴人支票出
              來後，這張本票就會還給自訴人」，其同日證言竟出現三種不同說法
              ，顯見其證言不可採信。自訴人以之為對被告不利之證據，亦不可採
              。
    （三）妨害信用罪部分：
          刑法第三百十三條之妨害信用罪，需以行為人散布流言或以詐術損害他人
          信用者，始能成立。自訴人指訴被告有共同妨害信用之罪嫌，無非是認為
          伊簽發之分期付款之支票，被告等明知伊已經將買賣價金提存，且伊已對
          系爭支票聲請假處分，然被告等仍故意提示，致自訴人存款不足退票云云
          ，但查，自訴人開立之該等支票，北都公司於九十年二月二十七日轉讓予
          中國農民銀行基隆分行辦理融資貼現，此有票據抵押代收明細表影本在卷
          可參，可見北都公司自該時起，並非票據之占有人；再依退票理由單之記
          載，提示自訴人支票之人是中國農民銀行，並非北都公司或被告。由此可
          知，自訴人之主張與事實並不符合。而北都公司係於九十年二月二十七日
          處分該等票據，自訴人遲至同年五月始對該等票據聲請假處分，該假處分
          之內容僅禁止債務人北都公司為提示付款及轉讓第三人，並不限制中國農
          民銀行之提示付款，此觀自訴人提出本院民事執行處之函件及裁定即明，
          由卷內資料及本院調查結果觀之，均無積極之證據證明被告等有何妨害信
          用之行為。
    （四）此外，本院復查無其他積極證據證明被告有何自訴人所指訴之背信、侵占
          、妨害信用等犯行，因不能證明被告乙○○、戊○○、庚○○、己○○、
          丁○○犯罪，揆諸前開說明，自應為被告等均無罪之諭知。
據上論結，應依刑事訴訟法第三百四十三條、第三百零一條第一項，判決如主文。
中    華    民    國      九十二    年      八      月    二十二      日
                                        臺灣臺北地方法院刑事第六庭
                                                    法  官  趙  子  榮
右正本證明與原本無異。
如不服本判決，應於判決送達後十日內向本院提出上訴狀（應抄附繕本）。
                                                    書記官  林  鈴  芬
中    華    民    國      九十二    年      八      月    二十六      日


司法院資訊處製作；財團法人民間司法改革基金會備份。
